【裁判字號】    89,台上,1884
【裁判日期】    890413
【裁判案由】    違反公職人員選舉罷免法
【裁判全文】
最高法院刑事判決                              八十九年度台上字第一八八四號
    上  訴  人  乙○○
                甲○○
右上訴人等因違反公職人員選舉罷免法案件，不服台灣高等法院台中分院中華民國八
十八年十二月十五日第二審判決（八十八年度上訴字第二三二○號，起訴案號：台灣
台中地方法院檢察署八十七年度選偵字第四十六號），提起上訴，本院判決如左：
    主  文
原判決撤銷，發回台灣高等法院台中分院。
    理  由
本件原判決認定上訴人乙○○係台中縣大里市第三屆東湖里登記第二號之里長候選人
，明知洪武雄、蕭碧鶯、葉大器、林碧霞、陳順國、林英娥、劉月鳳、詹毅志、高阿
連、高張爽、高美然、高思宏等人（以上均經判處罪刑確定），均為有投票權之人，
基於概括犯意，夥同基於幫助犯意之上訴人甲○○及洪武雄，由甲○○駕駛車號ＱＵ
－一四八六號廂型車；洪武雄則提供其位於台中縣大里市○○里○○路○段四七巷六
號住處，並由乙○○於民國八十七年六月十三日下午一時三十分許，在上址及該屋外
車前各交付賄賂新台幣 (下同）三百元予有投票權之洪武雄、蕭碧鶯、葉大器 (由其
妻蕭碧鶯代收)、林碧霞、陳順國、林英娥 (上開二人為夫妻關係)、劉月鳳、詹毅志
(上開二人為母子關係)，高阿連、高張爽、高美然、高思宏 (上開四人為父母子女關
係）等人，並約定其投票予乙○○。洪武雄等十二人均收受賄賂，並允以投票予乙○
○，蕭碧鶯等人收受賄款後，由洪武雄駕駛車號Ｍ８－○七五六號自小客車搭載其不
知情胞弟洪中鶴，其餘之人則同搭乘由甲○○駕駛之上開廂型車，前往台中縣大里市
東湖里活動中心第七○八號投開票所投票。同日下午一時五十分許投完票後，蕭碧鶯
、葉大器二人欲搭乘洪武雄所駕上開自小客車，餘人均欲乘原廂型車返家時，經檢察
官率警查獲，並扣得蕭碧鶯、葉大器所收賄賂共六百元等情。因認第一審論處乙○○
連續對於有投票權之人，交付賄賂，而約其投票權為一定之行使罪刑及甲○○幫助連
續對於有投票權之人，交付賄賂，而約其投票權為一定之行使罪刑，為無不合，予以
維持，駁回其在第二審之上訴。固非無見。
惟查：(一)有罪之判決書，應記載認定犯罪事實所憑之證據及其認定之理由，刑事訴訟
法第三百十條第一款定有明文。而認定事實所憑之證據，須確實存在，就該卷宗內不
難考見者，始克當之，倘判決書內所記載之證據，與卷內筆錄或證物之內容不相適合
，其判決之根據，實際上並不存在，自屬採證違法。本件原判決理由引為上訴人等論
罪之依據，首為乙○○明知上開洪武雄等數人為有投票權人，仍在前揭時地交付賄賂
及提供免費搭車服務，而使其投票予伊，業據其於偵查中供認在卷，核與蕭碧鶯、林
碧霞於偵查時供述情節相符（見原判決理由一、(一)）。然乙○○於偵審中始終否認犯
行，其於偵查中固坦認有請其姪甲○○幫忙開車，載蕭碧鶯等人前往投票，但否認有
投票行賄情事（見選偵卷第七十七頁正、背面），原判決謂其於偵查中已供認交付賄
賂在卷，係誤引實際不存在之證據，資為論據，其採證自屬違法。又蕭碧鶯於警訊供
稱伊在洪武雄住處，向乙○○收受六百元（包括其先生葉大器），每票三百元，亦看
見曾某拿三百元予林碧霞，嗣於偵查中仍為相同供述（見選他卷第十八頁背面、五十
四頁背面、五十五頁），而林碧霞於偵查中則供稱，蕭碧鶯夫妻拿六百元，伊還沒拿
到錢，詹永福家三人、高阿連家四人，有無拿到錢，伊不知道（未注意）等語（見同
上偵卷第五十六頁背面、五十七頁），其二人並未明確供稱陳國順、林英娥、劉月鳳
、詹毅志、高阿連、高張爽、高美然、高思宏等人，亦有向乙○○收受賄款，原判決
理由謂上開陳國順等人均有收受賄賂之情，業據蕭碧鶯、林碧霞供稱在卷（見原判決
理由四、(四)）云云，亦有採證與卷證不符之可議。(二)林碧霞於偵查中係供稱乙○○有
拜託伊投他票，要給伊三百元，伊有同意，但未拿到錢等語（見同上選他卷第五十七
頁背面、六十二頁），此與蕭碧鶯於警訊、偵查中所稱乙○○亦有拿三百元予林碧霞
之語，雖有不符，然觀諸林碧霞與蕭碧鶯等人於上揭時、地經檢察官率警查獲時，並
未在其身上搜獲任何現款（見同上選偵卷第六十五頁正、背面），則其上開偵查中之
供述，似非無憑，此與乙○○此部份賄選行為，究係「行求」或「交付」賄賂之認定
攸關，原判決未詳加釐清，遽認其就林碧霞部分，亦應成立對於有投票權之人，交付
賄賂罪，尚嫌速斷。(三)按預備或用以行求期約或交付之賄賂，不問屬於犯人與否，沒
收之，公職人員選舉罷免法第九十條之一第三項定有明文，此為義務沒收之規定，法
院無審酌裁量之權。第一審判決既論以乙○○、甲○○二人該條第一項之投票行賄罪
，卻未依同條第三項規定，將其交付之賄賂宣告沒收，復未說明其不予沒收之理由，
已有違誤，原判決未加糾正，仍與維持，不無判決適用法則不當之違法。是上訴意旨
指摘原判決違背法令，尚非全無理由，應認有撤銷發回更審之原因。
據上論結，應依刑事訴訟法第三百九十七條、第四百零一條，判決如主文。
中      華      民      國    八十九    年      四      月      十三    日
                              最高法院刑事第六庭
                                  審判長法官  紀  俊  乾
                                        法官  黃  正  興
                                        法官  陳  東  誥
                                        法官  張  春  福
                                        法官  韓  金  秀
      右正本證明與原本無異
                                              書  記  官
中      華      民      國    八十九    年      四      月     十八     日


司法院資訊處製作；財團法人民間司法改革基金會備份。
